【裁判字號】    97,保險,24
【裁判日期】    970725
【裁判案由】    給付保險金
【裁判全文】
臺灣臺北地方法院民事判決              97年度保險字第24號
原      告  丙○○
訴訟代理人  陳秀卿律師
            林世芬律師
被      告  旺旺友聯產物保險股份有限公司
法定代理人  乙○○
訴訟代理人  甲○○
上列當事人間請求給付保險金事件，本院於民國97年7 月11日言
詞辯論終結，判決如下：
    主      文
被告應給付原告新臺幣壹佰零伍萬元及自民國九十五年二月二十
日起至清償日止，按週年利率百分之十計算之利息。
原告其餘之訴駁回。
訴訟費用由被告負擔百分之三十五，餘由原告負擔。
本判決原告勝訴部分，於原告以新臺幣參拾伍萬元為被告供擔保
後，得假執行；但被告於假執行程序實施前，以新臺幣壹佰零伍
萬元或等值之中央政府建設公債為原告預供擔保，得免為假執行
。
原告其餘假執行之聲請駁回。
    事實及理由
一、被告旺旺友聯產物保險股份有限公司於訴訟程序中變更公司
    名稱，且法定代理人由喻志鵬變更為乙○○再變更為何國華
    ，其聲明承受訴訟，於法尚無不合，先此敘明。
二、原告起訴主張：
  (一)原告於民國94年4 月間以配偶黃玉英為被保險人、並由其擔
    任受益人，向被告投保保單號碼為12004ZFPATM00993號之友
    聯家庭成員日常生活意外責任保險暨附加傷害保險契約（下
    稱系爭契約），依約定身故、殘廢及重大燒燙傷保險之保險
    金額為新臺幣（下同）3,000,000元、傷害醫療給付為50,00
    0元、傷害住院醫療給付為日額2,000 元。嗣黃玉英於94年9
    月17日因意外受傷致右眼角膜鞏膜撕裂，經送國立臺灣大學
    醫學院附設醫院（下稱臺大醫院）急救後，眼科醫師診斷黃
    玉英之右眼視力為無光覺而失明，猝於同年11月15日因上開
    傷害致併發敗血性休克、肺炎、泌尿道感染、急性腎衰竭、
    紅斑性狼瘡、上腸胃道出血而死亡，此有臺大醫院診斷證明
    書、死亡證明書可佐。是黃玉英因意外受傷而右眼失去光覺
    致殘廢，並因此而死亡，其間有因果關係，且均未逾意外事
    故發生日起180日，原告自得依系爭契約第1條、第3條、第4
    條及保險法第131條規定，請求被告給付身故保險金1,950,0
    00元及殘廢保險金1,050,000 元。然被告經原告發函請求理
    賠後，卻置若罔聞，原告當可依上開約定及系爭契約第11條
    第2項約定，請求被告給付保險金3,000,000元及自律師函送
    達被告之日即95年2 月16日後起算3日之翌日即95年2月20日
    起至清償日止，按週年利率10% 計算之利息。並聲明：(一)被
    告應給付原告3,000,000元及自95年2月20日起至清償日止，
    按週年利率10%計算之利息、(二)願供擔保請准宣告假執行。
  (二)原告曾以黃玉英之上開傷害，向被告申請理賠意外傷害醫療
    保險金50,000元並經被告以95年1 月29日友總顧字第0042
    號函知原告同意以黃玉英因意外受傷致右眼角膜鞏膜撕裂傷
    為由，給付50,000元之意外傷害醫療給付，足證被告亦認定
    黃玉英係因意外而受有右眼角膜鞏膜撕裂傷，方同意支付傷
    害醫療給付，其於審理中竟否認黃玉英之傷害係因意外而造
    成，有違誠信，洵屬無稽。且臺大醫院97年4月2日回函亦表
    明黃玉英係因跌倒導致右眼角膜、鞏膜撕裂傷，是黃玉英係
    因意外而導致殘障結果，亦堪以認定。又依系爭契約第17條
    約定：「一目視力永久完全喪失者，達殘廢程度，給付比例
    35%。 失明的認定係指視力在萬國式視力表零點零二以下而
    言。以自傷害之日起經過六個月之治療為判定原則，但眼球
    摘出等明顯無法復原之情形，不在此限。」而被保險人黃玉
    英之右眼業已符合系爭保險契約所謂「視力在萬國式視力表
    零點零二以下」標準，且無法回復，此業經臺大醫院函覆明
    確，是黃玉英之右眼視力已達永久在萬國式視力0.02以下，
    且無回復之可能，與眼球摘出明顯無法復原之情況無異，自
    毋須再經過6 個月之治療判定期間，且原告另行投保之南山
    人壽保險公司亦認定黃玉英係因意外事故致成殘廢，業已給
    付部分殘廢保險金，堪信原告主張有據，是被告辯稱仍須經
    過6個月之治療判定云云，委無足採。
  (三)再以系爭保險契約第1 條已明定系爭契約所稱之意外傷害事
    故，係指非由疾病引起之外來突發事故，且按意外傷害之界
    定，在有多數原因競合造成傷殘或死亡事故之情形時，應側
    重於「主力近因原則」，以是否為被保險人因罹犯疾病、細
    菌感染、器官老化衰竭等身體內在原因以外之其他外來性、
    突發性（偶然性）、意外性（不可預知性）等因素作個案客
    觀之認定，並考量該非因被保險人本身已存在可得預料或查
    知之外在因素，是否為造成意外傷殘或死亡事故之主要有效
    而直接之原因（即是否為其重要之最近因果關係）而定，最
    高法院94年度臺上字第1816號判決可參。而黃玉英雖罹患紅
    班性狼瘡，惟病情控制良好，其生命年數應不僅如此，然其
    卻在94年9月17日不慎跌倒後之同年11月15日不到2個月的時
    間即死亡，依黃玉英不慎跌倒時間、治療過程及死亡時間極
    為相近且密切觀之，若無此不慎跌倒之意外，當不致引發肺
    炎、敗血性休克之併發症而死亡，堪認跌倒意外乃黃玉英死
    亡之主力近因。故被保險人黃玉英不慎跌倒，本即屬突發性
    、意外性（不可預知性）、外來性，且非屬疾病所引發，其
    造成黃玉英死亡，自應認屬於系爭契約所稱之意外傷害事故
    ，且黃玉英既係因不慎跌倒之意外，造成右眼角膜鞏膜撕裂
    傷，嗣後引發敗血性休克、肺炎、泌尿道感染、紅斑性狼瘡
    、併腎炎及腎衰竭、抗磷脂質症候群而死亡，若無此不慎跌
    倒之意外，當不致引發上開併發症而死亡，則跌倒之意外事
    故與黃玉英死亡結果間自有因果關係，臺大醫院97年4月2日
    函覆略稱：「黃女士之直接死因為肺炎病併敗血症，至於造
    成感染等併發症之直接因素則為全身性紅斑狼瘡之惡化。綜
    合黃女士於本院住院期間之診斷及治療過程，黃女士之死亡
    與其眼角膜鞏膜修補手術間應無因果關係」云云，並不足為
    原告不利之判斷。
三、被告辯稱：
  (一)被告雖以黃玉英為被保險人投保系爭契約，然黃玉英曾於 7
    年前在臺大醫院接受右眼視力障礙手術，復於3 年前於臺大
    醫院施行白內障手術，另黃玉英自62年間即經診斷為全身性
    紅斑性狼瘡之患者，需長期使用類固醇控制病情，而長期使
    用類固醇會造成視力受損，則黃玉英是否係因意外事故致視
    力受損實屬有疑。而依臺大醫院所開立之死亡證明書，黃玉
    英係因紅斑性狼瘡併腎炎及腎衰竭、抗磷脂質症候群所引起
    之肺炎、泌尿道感染及敗血性休克而死亡，即其死亡原因為
    疾病所造成，而非意外事故，不符合系爭契約所承保之範圍
    ，被告自不負理賠之責。
  (二)系爭契約約定一目視力永久喪失者給付保險金之比例為 35%
    ，然所謂「一目視力永久喪失」，必須依萬國視力表測定，
    指視力永久在萬國視力表0.02以下而言，並以自傷害之日起
    經過6 個月之治療為判定原則，但眼球摘出等明顯無法復原
    之情況不在此限。然依臺大醫院之診斷證明書記載，黃玉英
    於94年9 月17日由於右眼角膜鞏膜撕裂傷，於臺大醫院住院
    治療，進行角膜鞏膜修補手術，而於同年10月4 日轉離眼科
    病房，其中並未記載其右眼視力如何，是否已達失明程度，
    亦未記載轉離眼科病房之原因為何，顯然無法據以認定黃玉
    英已達一眼失明殘廢程度。況臺大醫院醫師於94年11月21日
    曾照會表示：「94年9月17日受傷至91年10月4日因時間短，
    出血部位仍未吸收致無光覺，建議：俟日後所有傷口復原，
    出血吸收後，再作視力測量再議，其視力應較受傷前下降」
    ，此有醫務照會單可證，更足以證明黃玉英仍未達契約所定
    一目失明之程度。至於臺大醫院嗣後雖函覆鈞院表示黃玉英
    視力已無法回復，然其既未經6 個月之治療，依約仍無法請
    求殘廢給付。此外，原告雖曾向原告請求保險理賠，然其並
    未備齊所需文件，以致無法判定是否已達殘廢標準而未予理
    賠，依系爭契約第11條第2 項約定，原告尚不得請求逾期理
    賠之利息。並聲明：(一)原告之訴及假執行之聲請均駁回、(二)
    如受不利判決，願以現金或等值之中央政府建設公債供擔保
    ，請准免為假執行。
四、兩造不爭執之事項：
    經本院與兩造協議簡化爭點後，兩造對下列事項不予爭執：
  (一)原告為黃玉英之配偶，於94年4 月11日以黃玉英為被保險人
    、以自己為受益人，投保被告之友聯家庭成員日常生活意外
    責任保險暨附加傷害險契約。
  (二)黃玉英於94年9 月17日因右眼角膜鞏膜撕裂傷至臺大醫院急
    診就診並住院接受角膜鞏膜修補手術，嗣於94年11月15日死
    亡。
  (三)臺大醫院以97年4月2日校附醫秘字第0970001624號函覆：「
    黃女士之直接死因為肺炎併敗血症，至於造成感染等併發症
    之直接因素則為全身性紅斑狼瘡之惡化。綜合黃女士於本院
    住院期間之診斷及治療過程，黃女士之死亡與其眼角膜鞏膜
    修補手術間應無因果關係。」
五、兩造爭點與本院之判斷：
    經本院與兩造協議簡化爭點如下：(一)黃玉英是否遭受系爭契
    約所約定之「意外傷害事故」？(二)黃玉英死亡結果與意外事
    故有無因果關係？(三)黃玉英是否已達系爭契約所約定一目視
    力永久完全喪失之情況？(四)原告請求利息起算日期是否有據
    ？茲就上開各爭點判斷如下：
  (一)按意外傷害保險係在承保被保險人非由疾病引起之外來突發
    事故所致傷害及其所致殘廢或死亡之損失，而人之傷害或死
    亡之原因，其一來自內在原因，另一則為外來事故（意外事
    故），所謂外來事故（意外事故），係指內在原因以外之一
    切事故而言，其事故之發生為外來、偶然而不可預見。意外
    傷害保險契約之受益人請求保險人給付保險金，雖應證明被
    保險人係因意外事故而受傷害，惟受益人如證明該事故確已
    發生，且依經驗法則，其發生通常係外來、偶然而不可預見
    者，應認其已盡證明之責。於此情形，保險人如抗辯其非屬
    意外，自應就其抗辯之事實負證明之責，始符合舉證責任分
    配之原則（最高法院96年度臺上字第28號判決參照）。經查
    黃玉英係於94年9 月17日凌晨因跌倒導致右眼角膜、鞏膜撕
    裂傷及右臉瘀血、水腫，於當日清晨4 時送至臺大醫院急診
    ，並入院接受右眼角膜鞏膜縫合及玻璃體切除，此有臺大醫
    院97年4月2日校附醫秘字第0970001624號函附卷可參（本院
    卷第55頁）。另據被告所提出之醫務照會單，亦已明確表示
    「…由病歷記載其右眼受傷之程度應屬外力造成，與摔倒有
    關…」等語，此有醫務照會單可資佐參（本院卷第78頁）。
    況且被告亦曾於94年12月29日發函原告表示：「黃君於94年
    9 月17日因意外受傷致右眼角膜鞏膜撕裂傷，至臺大醫院住
    院18天手術治療，依黃君投保本公司家庭成員日常生活意外
    責任保險暨附加傷害保險保單條款約定，本公司已依約給付
    傷害醫療保險金新臺幣50,000元…」，此業據原告提出被告
    於95年1 月27日所發之友總顧字第0042號函可稽，且被告
    並不否認，堪信為真。據此，臺大醫院既已函覆表示黃玉英
    係因意外跌倒而入院接受手術治療，且被告早已取得醫務照
    會單知悉黃玉英右眼所受傷害與跌倒有關，並接受此意外跌
    倒事故而依約給付傷害醫療保險理賠，則原告主張黃玉英意
    外跌倒等情，應堪以認定。而所謂意外跌倒，其發生依經驗
    法則當係外來、偶然而不可預見，核屬意外傷害事故之範疇
    ，被告否認黃玉英跌倒非屬意外，自應就此負舉證之責，然
    被告迄未舉證以明之，所辯自無從採信，是原告主張黃玉英
    遭受意外傷害事故等情，足以認定。
  (二)原告起訴時雖主張黃玉英死亡之結果與意外跌倒受有右眼角
    膜鞏膜撕裂傷之間具有因果關係，而請求身故保險金1,950,
    000 元，惟被告否認其間具有因果關係，且原告對於前揭臺
    大醫院回函表示無意見（本院卷第108 頁反面），自堪信該
    函屬實，則依臺大醫院上開回函所示，黃玉英之直接死因為
    肺炎併敗血症，至於造成感染等併發症之直接因素則為全身
    性紅斑狼瘡之惡化，綜合黃玉英住院期間之診斷及治療過程
    ，其死亡與眼角膜鞏膜修補手術間應無因果關係。從而，原
    告主張黃玉英死亡與意外事故之間具有因果關係，洵屬無據
    ，難以採信，則系爭契約所約定之保險事故，即被保險人黃
    玉英於保險有效期間內遭受意外事故，自意外事故發生之日
    起180 日內死亡者之情形，既未發生，原告依約請求被告給
    付身故保險金1,950,000元，即無理由，不應准許。
  (三)系爭保險契約第4條第1項約定：「被保險人於本附加保險有
    效期間內遭受意外傷害事故，自意外傷害事故發生之日起一
    百八十日以內致成附表一所列二十八項殘廢程度之一者，本
    公司給付殘廢保險金，其金額按該表所列之給付比例計算。
    」而系爭契約附表1所列第4級殘廢第15項所指「一目視力永
    久完全喪失者」之定義，依系爭契約附表註1 關於失明之認
    定，係指：「1.視力的測定，依據萬國式視力表，兩眼各別
    依矯正視力測定之。2.失明係指視力永久在萬國式視力表零
    點零二以下而言。3.以自傷害之日起經過六個月之治療為判
    定原則，但眼球摘出等明顯無法復原之情況，不在此限。」
    而查，臺大醫院雖曾於94年11月15日向被告出具前揭醫務照
    會單表示：「94.9.17受傷至91.10.4因時間短，出血部位仍
    未吸收致無光覺，建議：俟日後所有傷口復原，出血吸收後
    ，再作視力測量再議，其視力應較受傷前↓」，此參該醫務
    照會單之記載即明。惟臺大醫院亦曾出具診斷證明書表示：
    「…經眼科醫師檢查右眼視力為無光覺…」等語，此有該院
    94年11月15日診字第94099935號診斷證明書附卷可查（本院
    卷第69頁）。然經原告聲請向該院函查鑑定後，該院表示：
    「所謂『無光覺』表示眼睛已無法察覺光線之存在，視力已
    達『永久在萬國式視力表0.02以下』。黃玉英女士之視力已
    無回復之可能。」此則有該院97年6月9日校附醫秘字第0970
    001639號函在卷足參（本院卷第85頁）。是依該函文所示，
    黃玉英之右眼視力已達永久在萬國式視力表0.02以下，且無
    回復之可能，併參酌前揭臺大醫院97年4月2日校附醫秘字第
    0970001624號函所指，黃玉英右眼之玻璃體遭摘除等情，臺
    大醫院上開回函指稱黃玉英之視力已無回復可能等情，應可
    採信。準此，原告主張黃玉英之一目視力永久在萬國式視力
    表0.02以下，而屬於系爭契約所約定「一目視力永久完全喪
    失」之保險事故，堪信屬實。至於被告雖辯稱黃玉英未經 6
    個月之治療為判定原則，故不符合理賠條件云云，然依前揭
    臺大醫院回函，黃玉英之玻璃體早已摘除，且永久無法回復
    ，則其雖未經6個月之治療，然此情形顯與系爭契約附表註1
    所指「眼球摘出等明顯無法復原之情況」相同，而符合系爭
    契約所約定之例外情形，則黃玉英固然未接受6 個月之治療
    ，仍不影響原告依約請求保險給付之權利，被告以此為辯，
    要屬無據，難以採信。是以，黃玉英於94年9 月17日遭受意
    外傷害事故，並於180日內即94年10月4日經眼科醫師檢查右
    眼視力為無光覺，既已符合系爭契約所約定「一目視力永久
    完全喪失」之情形，則原告為系爭契約之保險受益人，自得
    依約請求被告給付按系爭契約附表所示以保險金 3,000,000
    之35%計算之殘害保險金即1,050,000元。
  (四)按本公司應於收齊前項文件後15日內給付之，逾期本公司應
    按年利1 分給付遲延利息，但逾期之事由可歸責於要保人、
    被保險人或受益人時，本公司得不負擔利息。系爭契約第11
    條第2項約定甚明。本件原告主張其已於95年2月16日發函請
    求被告給付保險金，業經提出與所述相符之翔合法律事務所
    函及掛號郵件收件回執為證，被告雖辯稱原告並未依約備齊
    文件請求理賠，故不得自斯時起算遲延利息云云。然依前揭
    所查，被告早於95年之前即已給付傷害醫療保險金50,000元
    ，且原告更於94年12月6 日發函被告要求儘速給付其餘保險
    理賠，此有信函1 紙在卷可證（本院卷第15頁）。由此可知
    ，原告應於94年12月6 日之前即已備齊文件向被告請求理賠
    ，否則被告絕無給付傷害醫療保險金之理，且被告辯稱無須
    給付遲延利息，卻未舉證其逾期給付有何可歸責於要保人、
    被保險人或受益人之事由，所辯自無從採信，是其依上開約
    定自仍應給付按週年利率10% 計算之遲延利息。從而，原告
    既已於94年12月6 日之前備齊文件向被告請求保險金，且被
    告未能舉證其逾期給付有何可歸責於要保人、被保險人或受
    益人之事由，則原告請求被告給付自前開法律事務所函文送
    達3日後之翌日即95年2月20日起至清償日止，按週年利率10
    % 計算之利息，並未超過其依約所得請求之遲延利息，核屬
    有據，應予准許。
六、綜上所述，原告主張黃玉英之死亡與意外傷害事故間有因果
    關係，並非真實，而其主張黃玉英已達一目視力永久完全喪
    失，且被告逾期給付保險金等情，則屬有據，堪信為真。從
    而，原告依據系爭契約請求被告給付1,050,000元及自95年2
    月20日起至清償日止，按週年利率10% 計算之利息，為有理
    由，應予准許，逾此部分之請求，則屬無據，應予駁回。
七、兩造分別陳明願供擔保請准宣告假執行或免為假執行，關於
    原告勝訴部分，核無不合，爰分別酌定相當之擔保金額，予
    以准許。至原告敗訴部分，假執行之聲請失所附麗，應予駁
    回。
八、本件事證已臻明確，兩造其餘攻擊防禦方法及未經本院援用
    之證據，核與判決之結果不生影響，爰不予逐一論駁，併此
    敘明。
據上論結，本件原告之訴為一部有理由，一部無理由，依民事訴
訟法第79條、第390條第2項、第392條，判決如主文。
中    華    民    國    97    年    7     月    25    日
                  民事第四庭    法  官  余明賢
以上正本係照原本作成
如對本判決上訴，須於判決送達後20日內向本院提出上訴狀
中    華    民    國    97    年    7     月    25    日
                                書記官  楊勝欽


司法院資訊處製作；財團法人民間司法改革基金會備份。
